臺灣高等法院臺中分院刑事判決　　　92年度上訴字第1578號
上　訴　人　臺灣台中地方法院檢察署檢察官
上　訴　人　乙○○
即　被　告
　　　　　　丙○○
共　　　同
選任辯護人　己○○　律師
　　　　　　丁○○　律師
上列上訴人等因被告等違反商業會計法等案件，不服臺灣台中地
方法院91年度訴字第1239號中華民國92年6月27日第一審判決（
起訴案號：臺灣台中地方法院檢察署90年度偵字第2314號、91
年度偵字第3643號），提起上訴，本院判決如下：
      主  文
原判決關於被告乙○○部分及被告丙○○被訴違反商業會計法部
分撤銷。
乙○○共同連續為他人處理事務，意圖為自己不法之利益，而為
違背其任務之行為，致生損害於本人之利益，處有期徒刑伍月，
如易科罰金，以參佰元折算壹日。
丙○○共同連續商業負責人，以明知為不實之事項，而填製會計
憑證，處有期徒刑陸月，如易科罰金，以參佰元折算壹日。
其他上訴駁回。
      事  實
一、乙○○與丙○○係胞兄弟關係，甲○○係其二人之舅舅。緣
    於民國（下同）85年間，甲○○入股出資與乙○○、丙○○
    及紀慶昌等人共同經營良誠精密工業股份有限公司（下稱良
    誠公司，址設臺中縣龍井鄉○○○路○段201巷2號，該公司
    於80年間設立），由甲○○擔任董事長，乙○○擔任廠長，
    丙○○擔任組裝機械及送貨等工作，乙○○、丙○○二人均
    係受良誠公司委任處理事務之人員。詎乙○○、丙○○二人
    於良誠公司尚在營業中，計劃自行籌組新公司，竟共同基於
    意圖為自己不法利益之概括犯意聯絡，自88年10月間起，未
    經良誠公司之同意，私自以良誠公司名義向原料或加工廠商
    進貨或請人加工，再以其二人父親紀清高帳戶之支票支付貨
    款或加工款（詳如附表壹所示），然後利用良誠公司工廠內
    之機器設備、水電等財產，研發自己之產品銷售圖利，而為
    違背其任務之行為，使良誠公司原有之產品銷售日益困難、
    市場競爭力減弱，致生損害於良誠公司之利益。
二、良誠公司自88年10月間起，因不堪虧損，擬結束營業，經股
    東會議決議由丙○○一人全權負責對外處理銷售庫存產品，
    至銷售完畢為止。丙○○自斯時起負責良誠公司之全部業務
    ，係該公司之實際負責人，為商業負責人。緣紀慶昌（業經
    原審判處有期徒刑四月，緩刑二年確定在案）自88年11月初
    起為銷售其個人之貨品，明知如附表貳所示之七筆交易，均
    係其個人之交易，並非良誠公司所銷售，竟因其無統一發票
    可開立予買受人，為圖方便，遂向丙○○借用良誠公司所請
    領之空白統一發票，丙○○亦知悉上情，竟與紀慶昌共同基
    於為紀慶昌圖取不法利益之概括犯意聯絡，自88年11月間起
    ，連續違背其任務之行為，擅自將良誠公司之空白統一發票
    7張交予紀慶昌，並由紀慶昌填具不實之統一發票會計憑證
    ，然後持以交付予買受人收執，資為買受人之進貨憑證（詳
    如附表貳所示），使良誠公司遭核計不實收入，致生損害於
    良誠公司之利益。
三、案經良誠公司訴請臺灣臺中地方法院檢察署檢察官及由該署
    檢察官自動偵查起訴。
      理  由
壹：撤銷改判部分
一、訊據上訴人即被告（下稱被告）乙○○坦承自85年間起擔任
    良誠公司之廠長及自88年10月間起在良誠公司之工廠內利用
    該公司之機器設備、水電等財產，研發自己之產品出售得利
    等事實不諱，惟矢口否認有背信之犯行，辯稱：伊係自88年
    3月間起即辭去廠長之職務，未再支領薪資，並徵得告訴人
    代表人甲○○同意，在告訴人公司之工廠內使用公司之機器
    設備、水電等財產自行研發研磨專用機，條件是伊仍須繼續
    為公司處理工廠各項事物、採購貨品，並協助組立機械，作
    為交換之條件云云。訊據上訴人即被告（下稱被告）丙○○
    亦坦承自85年間起在良誠公司擔任組裝機械及送貨等工作，
    及自88年10月間起有與被告乙○○在良誠公司之工廠內利用
    該公司之機器設備、水電等財產，研發自己之產品銷售圖利
    等事實不諱，惟矢口否認有背信及違反商業會計法等犯行，
    辯稱：良誠公司自88年10月間起，因不堪虧損，擬結束營業
    ，股東會議乃決議由伊一人全權負責對外處理銷售庫存產品
    ，至銷售完畢為止，是自88年11月間起，公司僅伊一人繼續
    支領薪資。至伊與被告乙○○在良誠公司之工廠內利用該公
    司之機器設備、水電等財產，研發自己之產品銷售，係經告
    訴人代表人甲○○同意的，協議當時伊亦在場。又伊並未交
    付如附表貳所示之統一發票七張予紀慶昌，伊亦無權同意紀
    慶昌使用該七張統一發票，因紀慶昌亦係良誠公司之股東，
    也有公司廠房之鑰匙，他要拿取公司之統一發票，根本不須
    經伊之同意，且紀慶昌自己亦陳稱是經過甲○○同意後而開
    立發票的，本件因係伊提出檢舉，故紀慶昌始誣陷伊的云云
    。惟查：（一）上開事實欄一部分之背信事實，迭據告訴人
    指訴綦詳，並有紀清高設於臺中縣龍井鄉農會○八○三－五
    號帳戶往來紀錄、送貨單等資料影本各一份在卷可稽。至被
    告二人雖一再辯稱係事先經告訴人之代表人甲○○同意，條
    件為被告乙○○自88年3月間辭去廠長職務後，仍須繼續為
    公司處理工廠各項事物、採購貨品，並協助組立機械，且自
    89年起，良誠公司原向被告二人之父紀清高承租廠房之租金
    ，由被告二人負擔一半，公司廠房電費，由被告二人負擔，
    做為回饋公司之用云云，但為告訴人代表人甲○○所否認，
    且被告二人迄今復無法舉出告訴人代表人甲○○確有同意之
    證明方法；至被告所提出之良誠公司於89年10月份簽發，支
    付租金之支票金額9000元及良誠公司89年10月起之電費，由
    被告帳戶內支出等物，均係間接證據且亦無法確切證明係供
    上述用途，自難遽認屬實。又良誠公司至今尚未解散，此為
    被告乙○○、丙○○二人及告訴人雙方所是認，本院觀之被
    告乙○○、丙○○二人所自行生產之機械與告訴人公司所生
    產之機械同質性極高，皆屬肉品加工機械類，從外觀上甚難
    分辨，價格亦相仿，此從被告二人自行研發之ＷＲＣ－２８
    ５ＡＭ與屬良誠公司原有之ＷＲＣ－２８５等二部機器比較
    可以得知，倘告訴人代表人甲○○同意被告乙○○、丙○○
    二人自行研發性質相似之新產品，則良誠公司原有之市場將
    遭瓜分，而失去競爭力。且被告丙○○自88年10月間起既係
    全權負責良誠公司之業務，如屬有利可圖，自應為良誠公司
    之利益研發並生產，豈可自行生產販售圖利？足見被告二人
    上開所辯與常情有違，並不足取。再被告乙○○所使用之機
    器設備、零件、水電等均屬良誠公司財產，告訴人代表人甲○○身為良誠公司之負責人，衡情豈會同意其將來之競爭對
    手使用，而削弱告訴人公司之經營市場，使其自陷經營危機
    ？退步言之，縱告訴人代表人甲○○有同意被告二人使用，
    然基於誠信原則及避免交易混淆起見，衡情亦不會同意被告
    二人以良誠公司名義對外交易，蓋被告二人以良誠公司名義
    進貨，如果發生買賣糾紛，交易者將以良誠公司為交易之相
    對人而提出賠償請求，良誠公司將有遭受損害之虞，甲○○
    豈會輕率答應？益見被告乙○○、丙○○二人上揭所辯顯係
    飾卸之詞，不足採信。至被告乙○○縱自88年3月間起即辭
    去廠長之職務，未再支領薪資，然其仍須繼續為告訴人公司
    處理工廠各項事物、採購貨品，並協助組立機械，已據被告
    乙○○自承在卷，是仍係受告訴人公司委任處理事務之人員
    。準此，被告乙○○、丙○○二人係受良誠公司委任處理事
    務之人員，詎竟為自己之不法利益而為違背其任務之行為，
    擅自利用良誠公司工廠內之機器設備、水電等財產，研發自
    己之產品出售得利，使良誠公司原有之產品銷售日益困難、
    市場競爭力減弱，自足生損害於良誠公司之利益。是罪證明
    確，被告丙○○、乙○○二人上開犯行，均堪以認定。（二
    ）右開事實欄二部分之犯罪事實，業據共同被告紀慶昌於偵
    查及原審審理時供認不諱，核與告訴人指訴之情節相符，並
    有如附表貳所示之統一發票影本七張附卷可稽，足見共同被
    告紀慶昌之自白與事實相符，堪足採信。至被告丙○○雖辯
    稱共同被告紀慶昌亦係良誠公司之股東，亦有廠房之鎖匙，
    上開統一發票應係其自行拿取開立，且告訴人代表人甲○○
    亦有同意云云，但查被告丙○○於偵查初供時陳稱：借統一
    發票予紀慶昌使用，係經過董事長甲○○之同意云云，嗣於
    原審審理時則改稱共同被告紀慶昌係告訴人代表人甲○○之
    外甥，亦係良誠公司之員工，其持有廠房之鎖匙，上開統一
    發票應係其自行拿取開立，伊並不知情云云，於本院審理時
    則陳稱因伊檢舉紀慶昌，所以紀慶昌誣告伊，伊沒有權利同
    意紀慶昌，紀慶昌亦證述說其開發票是經過甲○○同意的，
    紀慶昌是良誠公司的股東之一，其也有鑰匙云云，前後所辯
    不符，自難採信。再查共同被告紀慶昌於原審調查時明白陳
    稱：「我是經過丙○○之同意借用良誠公司之統一發票，有
    給丙○○發票金額五％的金錢做為補貼」等語（見原審91年
    6 月24日訊問筆錄），查共同被告紀慶昌與被告丙○○素無
    仇怨，衡情應無故意誣陷被告丙○○之理，益見被告丙○○
    上開所辯與事實不符，核無可採。又查被告丙○○自88年11
    月起由其負責良誠公司之全部業務，業據被告丙○○自白在
    卷，則其自斯時起即為良誠公司之實際負責人，為商業負責
    人且係受良誠公司委任處理事務之人甚明，其擅自將良誠公
    司之統一發票借予紀慶昌個人使用，使紀慶昌填製不實之統
    一發票予買受人，良誠公司因而遭核計不實收入，自足生損
    害於良誠公司之利益。是罪證明確，被告丙○○此部分犯行
    ，亦堪以認定。又共同被告紀慶昌於偵查及原審91年6月24
    日所為之上開陳述，雖未經具結，但係於92年9月1日之前所
    為之陳述，依修正刑事訴訟法施行法第7條之3但書之規定，
    並非無證據能力，併此敘明。
二、又刑法第41條易科罰金之規定，業經總統於90年1月10日公
    布修正為凡犯最重本刑為5年以下有期徒刑之罪，而受6月以
    下有期徒刑或拘役之宣告，因身體、教育、職業、家庭之關
    係或其他正當理由，執行顯有困難者，得以1元以上3元以下
    折算1日易科罰金，並自同年月12日起生效，比較新舊法律
    ，以修正後之規定對被告較為有利，自應適用修正後刑法第
    41條第1項前段之規定定被告易科罰金之折算標準，附此說
    明。
三、核被告丙○○所為；關於事實欄一部分，係犯刑法第342條
    第1項之背信罪，關於事實欄二部分，係犯商業會計法第71
    條第1款之以明知為不實之事項而填製會計憑證及刑法第342
    條第1項之背信罪。被告乙○○所為，係犯刑法第342條第1
    項之背信罪。至被告丙○○、乙○○二人先後背信犯行，均
    係犯罪構成要件相同，顯係基於概括犯意而反覆為之，均為
    為連續犯，應分別論以一罪並加重其刑。又被告丙○○所犯
    之上開二罪間具有方法、結果關係，應依牽連犯之規定從一
    重之商業會計法第71條第1款之罪處斷。另被告丙○○、乙○○二人就事實欄一部分，被告丙○○與共同被告紀慶昌就
    事實欄二部分，均具有犯意聯絡及行為分擔，均為共同正犯
    。至共同被告紀慶昌雖非良誠公司之負責人，並非商業負責
    人，亦非受委任處理事務之人，但因其係與該公司之實際負
    責人即被告丙○○共同實施犯罪，依刑法第31條第1項之規
    定，就事實欄二部分，亦應論以共犯。又關於被告丙○○所
    為如事實欄二所示之背信部分，雖未經起訴，但因與已起訴
    之違反商業會計法第71條第1款之罪部分係屬具有牽連犯關
    係之裁判上一罪，為起訴效力所及，本院自應併予審判。另
    統一發票乃商業會計法第15條第1款所列之原始憑證，屬商
    業會計憑證之一種，而商業會計法第71條第1款以明知為不
    實之事項，而填製會計憑證或記入帳冊之罪，原即含有業務
    上登載不實之本質，不再論以刑法第216條、第215條之行使
    業務上登載不實文書罪，是本件被告丙○○及共同被告紀慶
    昌二人明知所開立如附表貳所示之統一發票金額均屬不實之
    事項，竟據以填製，即含有業務上登載不實文書之本質，故
    僅成立商業會計法第71條第1款之罪，不再論以刑法第216條
    、第215條之行使業務上登載不實罪，公訴人認其二人另犯
    有刑法第216條、第215條之行使業務上登載不實罪，且二罪
    間係具有方法、結果關係之裁判上一罪，尚有誤會。原審就
    此部分予以論罪科刑，固非無見，惟查（一）被告丙○○於
    89年3月13日，為能藉由參加同年6月22日所舉辦之台北國際
    食品機械暨科技展覽會，以便能順利推銷自己私下所製造之
    產品，而將其與被告乙○○私下所製造之產品印製於型錄內
    ，且型錄內未使用告訴人公司之電子信箱，而使用其個人之
    電子信箱部分，並不成立背信罪（詳如後述），原判決認被
    告丙○○此部分亦成立背信罪，已有未合。（二）上開背信
    部分（即於台北國際食品機械暨科技展覽會，將自己之產品
    印製於型錄內並使用電子信箱部分），公訴人亦起訴被告乙○○，認係其與被告丙○○共同為之，為共同正犯，惟原判
    決就被告乙○○此部分卻漏未判決，顯有已受請求之事項未
    予判決之違法。（三）商業會計法第71條第1款之罪及刑法
    第342條第1項之背信罪均屬身分犯，共同被告紀慶昌並非商
    業負責人，亦非受委任處理事務之人，原判決認紀慶昌亦成
    立該罪，而未於理由內說明係因紀慶昌與良誠公司之實際負
    責人丙○○共同實施犯罪，依刑法第31條第1項之規定以共
    犯論，亦有可議。被告乙○○、丙○○二人上訴意旨仍執前
    詞否認犯罪，雖無理由，但原判決既有上述可議之處，應由
    本院將原判決關於被告乙○○部分及被告丙○○違反商業會
    計法第71條第1款之罪部分予以撤銷改判。爰審酌被告乙○○、丙○○二人犯罪之動機、目的、手段、所生危害、犯後
    否認犯罪且迄今尚未與告訴人達成和解等一切情狀，分別量
    處被告乙○○、丙○○二人如主文第二、三項所示之刑，並
    均諭知易科罰金之折算標準，以示懲儆。
四、公訴意旨另以：被告丙○○、乙○○二人，於89年3月13日
    ，為能參加同年6月22日所舉辦之台北國際食品機械暨科技
    展覽會，以便能順利推銷自己私下所製造之產品，未告知甲○○及取得甲○○之同意下，偽刻「甲○○」之印章，填寫
    不實之報名表及參展品清單，持以報名，足生損害於良誠公
    司及甲○○；其二人並以良誠公司名義印製型錄在展覽之會
    場中分送予參觀者，其中竟將其二人私下所製造之產品印製
    於型錄內，型錄中所附印有丙○○名字之良誠公司名片，竟
    未使用良誠公司之電子信箱，而使用其個人電子信箱，且即
    後來自行成立之喬暐機械廠所使用之電子信箱，明顯損害良
    誠公司之利益。因認被告乙○○、丙○○二人此部分另涉犯
    刑法第216條、第210條之行使偽造私文書及同法第342條第1
    項之背信等罪嫌云云。按犯罪事實應依證據認定之，無證據
    不得認定犯罪事實；又不能證明被告犯罪者，應諭知無罪之
    判決，刑事訴訟法第154條第2項、第301條第1項前段分別定
    有明文。次按事實之認定，應憑證據，如未能發現相當證據
    ，或證據不足以證明，自不能以推測或擬制之方法以為裁判
    基礎；又認定不利於被告之事實，須依積極證據，苟積極證
    據不足為不利於被告事實之認定時，即應為有利於被告之認
    定，更不必有何有利之證據（最高法院30年上字第816 號、
    40年臺上字第86號判例參照）。查本件公訴人認被告乙○○
    、丙○○二人涉犯刑法第216條、第210條之行使偽造私文書
    及同法第342條第1項之背信等罪嫌，無非係以被告丙○○陳
    稱係告訴人代表人甲○○自己拿辦理健保之印章給其蓋報名
    表云云，然經比對甲○○辦理健保印章並不相符，而甲○○
    事前確實不知有參展一事，亦據證人林源龍證述明確，且被
    告丙○○印製型錄在展覽之會場中分送予參觀者，其中竟將
    其二人私下所製造之產品印製於型錄內，型錄中所附印有丙○○名字之良誠公司名片，竟未使用良誠公司之電子信箱，
    而使用其個人電子信箱，此外並有前揭報名表及清單在卷可
    按等為其主要論據。訊據被告乙○○、丙○○二人均堅決否
    認此部分犯行，被告丙○○辯稱：良誠公司於88年10月間，
    因不堪巨額虧損，擬結束營業，而由股東會議議決由伊全權
    負責對外人處理銷售庫存產品，直至銷售完畢為止。是以88
    年11月以後，公司僅伊繼續支領薪資；伊既獲授權由伊一人
    負責公司庫存產品之銷售，告訴人甲○○即將存放於良誠公
    司之公司章及負責人私章交予伊自行運用，以便處理各項銷
    售業務，並未偽刻「甲○○」之印章。又伊既獲授權，全權
    處理公司庫存產品銷售事宜，而參展台北國際食品機械暨科
    技展，復為促銷產品之手段，則參展報名表上蓋公司大小章
    ，實為有文書製作權人製作之文書，委無偽造文書可言，又
    偽造私文書罪，以足生損害於公眾或他人為其構成要件之一
    ，本案伊蓋用良誠公司大小章於台北國際食品機械科技展之
    參展報名表及參品清單，係為促銷良誠公司產品所為，良誠
    公司或甲○○個人並未受有損害，亦無受損之虞，應不該當
    偽造私文書罪。又參加上開台北國際食品機械暨科技展覽會
    是伊與告訴人公司協議好的，型錄係伊出資影印的，告訴人
    並未出錢，且型錄上面也有良誠公司的產品，良誠公司也有
    付二萬元的參展費用，如果告訴人不願意，為何要付費？另
    當時因型錄上沒有公司電子信箱，所以才附上伊個人之電子
    信箱，以方便聯絡，伊並無背信之犯行可言云云。被告乙○○則辯稱：被告丙○○當時既係獲授權獨自一人處理公司銷
    售業務，且伊自88年3月以後即未再受僱良誠公司，丙○○
    以良誠公司名義申請參展，及自費印製型錄等事宜，伊當時
    均不知情，則縱認被告丙○○有何不法，伊既無行為之分擔
    ，亦無犯意之聯絡，即與伊無涉云云。經查：（一）良誠公
    司於88年10月間，因不堪巨額虧損，而由股東會議議決由被
    告丙○○全權負責對外處理銷售庫存產品，88年11月以後，
    公司僅被告丙○○繼續支領薪資等情，業據告訴人代表人甲○○於原審調查時陳稱：「我領薪水到88年10月，我後來沒
    有領薪水，是因為乙○○建議我，由丙○○負責所有的業務
    ，為節省管銷費用，由丙○○一人負責訂貨、銷售等業務，
    本來是三個人領薪水的，因為我們公司庫存很多，所以我們
    希望把庫存銷售完畢後，再繼續找到新的經營方向來經營，
    我們當時還沒有要拆夥的意思」等語（見原審91年7月11 日
    訊問筆錄）。又上開參展型錄確實是被告丙○○所自費印製
    ，而告訴人亦確於參展後，分攤參展費用二萬元，此部分亦
    為告訴人所是認（見原審91年8月1日訊問筆錄），自堪信為
    真實。準此，被告丙○○既獲授權由其一人負責公司庫存產
    品之銷售，由其一人獨自為公司處理事務，則被告丙○○基
    於業務需要，必須使用公司大小章，乃係可預見之事，告訴
    人豈有僅交予被告丙○○公司章，而未同時交付負責人印章
    之理？告訴人代表人甲○○陳稱只交公司章予被告丙○○，
    而負責人私章並未交付，而係累積一個月，再統一蓋用云云
    ，顯有違經驗法則，不足憑採。（二）再按刑法第210條之
    偽造私文書，係以無制作權之人冒用他人名義而製作文書為
    其要件，如果行為人基於他人之授權委託即不能謂無製作權
    ，自不成立該罪。本件被告丙○○既獲授權，全權處理公司
    庫存產品銷售事宜，而參展台北國際食品機械暨科技展，復
    為促銷產品之手段，則參展報名表上蓋公司大小章，應係為
    被告丙○○有權製作之文書，且蓋用良誠公司大小章於台北
    國際食品機械科技展之參展報名表及參品清單，係為促銷良
    誠公司產品所為，尚難認良誠公司或甲○○個人受有何損害
    ，況本件事後告訴人確有分攤參展費用二萬元，已如前述，
    益見告訴人應有同意參展上開台北國際食品機械暨科技展，
    否則其豈會分攤參展費用二萬元？準此，被告丙○○此部分
    所為，自與偽造私文書罪之要件不符。又告訴人既有同意參
    展，且印製型錄之費用又係由被告丙○○所出，則被告丙○○為方便客戶聯繫之用而在型錄上附上其個人之電子信箱，
    亦與背信罪之要件不合。（三）被告丙○○既不成立偽造私
    文書罪，同上所述，則被告乙○○自亦無偽造私文書及背信
    罪之犯行可言。（四）另告訴人所舉之其他證據，經核亦不
    足以證明被告乙○○、丙○○二人確有此部分犯行。此外復
    查無其他確切證據足以證明被告乙○○、丙○○二人確有此
    部分犯行，是其二人此部分犯罪並不能證明。惟因公訴人認
    此部分與前開科刑之背信罪部分係屬分別具有牽連及連續關
    係之裁判上一罪，故不另為無罪之諭知。檢察官上訴意旨仍
    執前詞，指摘原判決關於偽造私文書部分判決無罪不當，亦
    無理由，應予駁回，附此說明。
貳、上訴駁回部分
一、公訴意旨略以：被告丙○○基於意圖為自己不法所有之概括
    犯意，先於89年8、9月間，出售機器（品名不詳）予東富公
    司，總價13萬3千元，丙○○於收到貨款後，侵占入己。復
    於90年1月3日、2月13日及3月19日，賣切片機予大普公司，
    收取貨款5300元後侵占入己。因認被告丙○○亦涉有刑法第
    336條第2項業務上侵占之罪嫌云云。
二、查公訴人認被告丙○○涉犯刑法第336條第2項之業務上侵占
    罪嫌，無非係以被告丙○○出賣予東富公司之產品，係簽發
    良誠公司之發票，貨款卻未入公司帳，而出售予大普公司之
    貨品，未取得告訴人之確認及同意，即擅自以個人理由收取
    客戶支票等為其主要論據。訊據被告丙○○矢口否認有業務
    上侵占之犯行，辯稱：伊於89年9月間出售予東富公司之冷
    凍機切片機2台、及於90年3月19日出售予大普企業有限公司
    三七五型刀具，均係共同被告乙○○自行出資製造，所收受
    之貨款並非良誠公司之貨款，不構成侵占；至伊於90年2 月
    13日出售予大普公司零件之7300元，該筆款項於伊收受大普
    公司支票後，因當時伊與告訴人代表人甲○○勢同水火，致
    該筆款項之支票無法交付予告訴人，現仍由伊所保管，伊並
    未受領該支票票款；至伊固曾向大普公司收受該公司支付予
    良誠公司90年1月份之貨款5000餘元，惟因良誠公司尚積欠
    伊89年9月、10月、11月等3個月，每月3萬元，共9萬元之薪
    資未付，及積欠伊於89年10月2日為良誠公司代墊之票款9萬
    元，乃經告訴人同意先行抵償，伊並無侵占之犯意云云。
三、按刑法上之侵占罪，須持有人變易其原來之持有意思而為不
    法所有之意思，始能成立，如僅將持有物延不交還或有其他
    原因致一時未能交還，既缺乏主觀要件，即難遽以該罪相繩
    （最高法院68年臺上字第3146號判例參照）。經查本件：(1)
    被告丙○○於89年9月間所出售予東富公司之冷凍機切片機2
    台（總價共為13萬3000元），被告丙○○辯稱係其與乙○○
    自行出資製造，有被告丙○○出售予東富公司之出貨單二份
    為證，其上所載產品名稱為「ＷＲＣ２８５ＡＭ」（見原審
    卷一第57頁至第58頁），而此係被告乙○○自行研發之產品
    ，並非屬良誠公司所有，所有研發費用，均係被告乙○○出
    資購買，亦有卷附之相關產品訂貨單及付款證明等附卷可稽
    （見偵查卷第201頁至第216頁、第346頁至第365頁）。而良
    誠公司以往參展型錄中並無「ＷＲＣ２８５ＡＭ」之機型（
    見原審卷一第59頁），被告丙○○現在經營之喬暐機械廠產
    品之型錄及送貨單上均載有「ＷＲＣ２８５ＡＭ」機型之產
    品（見原審卷一第60頁至第61頁），本院審視被告丙○○所
    提之上揭證物，核與被告丙○○所陳相符，堪信為真實，足
    見上開被告丙○○出售予東富公司之冷凍切片機並非屬良誠
    公司之產品無疑。參以告訴人代表人甲○○於九十一年八月
    一日在原審調查時自承：「（被告丙○○出賣予東富公司之
    冷凍機切片機兩台，是否是被告自行出資購買研發，本屬其
    所有之產品？）我不清楚他們賣的是那一款，型號ＷＲＣ２
    ８５是我們公司既有的款式，型號ＷＲＣ２８５ＡＭ是被告
    他們自己開發的」等語以觀，益見上開出售予東富公司者，
    係品名為「ＷＲＣ２８５ＡＭ」之冷凍切片機，並非良誠公
    司所有之機型。是被告丙○○縱有出售後據以收受價款之事
    ，亦無侵占之犯行可言。至告訴人代表人甲○○另陳稱被告
    丙○○利用公司設備私下研發部分，此乃係背信問題，業如
    前述，與侵占罪無涉。(2)被告丙○○辯稱於九十年三月十九
    日出售予大普企業有限公司３７５型刀具（價格為一萬元）
    ，係共同被告乙○○自行出資製造，製作該刀具之鋼材，係
    乙○○於89年10月2日向剛億鋼鐵有限公司所購買云云。查
    此不惟業據共同被告乙○○陳明在卷（見本院卷二第178頁
    ），並有鋼億公司出具之估價單及乙○○支付該公司二萬元
    之支票影本可稽（見原審卷一第110頁）。共同被告乙○○
    購買上開刀具鋼材後，尚需經多項製作流程，如車床加工、
    熱處理、研磨、拋光、電鍍之後，始能製成成品，而其中電
    鍍部分係於90年2月9日，委由南美洲實業有限公司處理，亦
    有該公司出具之估價單、收據暨被告乙○○付款支票票根足
    憑。本院審視被告丙○○上揭所提證物，核與被告丙○○所
    陳相符，亦堪信為真實。雖告訴人提出大普企業有限公司出
    具之證明單，暨龍友股份有限公司收帳款明細表一份，主張
    上開出賣予大普公司之３７５型刀具，為良誠公司所有云云
    ，然查，卷附大普公司出具之證明單上，雖記載該刀具係向
    良誠公司購買，惟上開刀具究係何人出資製造、生產，大普
    公司並無法證明，是仍應以被告丙○○上揭辯詞，較為可採
    ，則同上說明，此部分被告丙○○亦不構成侵占犯行。(3)被
    告丙○○陳稱於90年2月13日出售予大普公司零件7300元之
    款項，於收受大普公司支票後，因當時與告訴人代表人甲○○已勢同水火，致該筆款項之支票無法交付予告訴人，現仍
    由其保管並未受領該支票票款，有其保管支票之正本足以證
    明云云。查該支票正本現確仍由被告丙○○所保管未經提示
    兌領，業據被告丙○○於原審調查時當庭提出並經原審法院
    勘驗無誤，而依首揭判例意旨，被告丙○○僅將持有物延不
    交還或有其他原因致一時未能交還，既缺乏主觀要件，即難
    遽以侵占罪相繩。(4)被告丙○○陳稱其固曾向大普公司收受
    該公司支付予良誠公司90年1月份之貨款5000餘元，惟因良
    誠公司尚積欠被告89年9月、10月、11月等3個月，每月3萬
    元，共9萬元薪資未付，及積欠被告於89年10月2日為良誠公
    司代墊之票款九萬元，此有臺中市第五信用合作社現金收入
    副票可憑（見原審卷一第62頁）。本院參酌告訴人代表人甲○○於原審91年8月1日及同年8月8日調查時分別陳稱：「丙○○自88年9月間起，已不在該公司工作，所以公司沒有欠
    他薪水」等語。然被告丙○○辯稱自88年11月間起，獨自一
    人全權處理公司庫存產品銷售事宜，至89年11月間，仍有為
    公司處理各項事務，此由被告於89年11月15日仍為告訴人公
    司運送冷凍切片機ＷＲＣ３７５Ｂ型乙台至日上公司，有送
    貨單足憑（見原審卷一第109頁），是告訴人代表人甲○○
    所指丙○○自89年9月起已不在公司工作云云，顯與事實不
    符，不足憑採。本院審視被告丙○○所提上揭證物，認被告
    丙○○所辯與事實相符，可信為真，依上揭判例所示，被告
    丙○○既缺乏不法所有意圖之主觀要件，其所為即與侵占罪
    之要件有間。(5)綜上所述，足證被告丙○○上揭所為與業務
    上侵占罪之要件不合，尚難以業務上侵占罪相繩。此外復查
    無其他確切證據足以證明被告丙○○確有業務上侵占之犯行
    ，是其此部分犯罪並不能證明。原審調查後以被告丙○○之
    犯罪並不能證明而為無罪之判決，核無違誤。檢察官上訴意
    旨仍執前詞指摘原判決不當，並無理由，應予駁回。又證人
    戊○○於本院所證述部分為關於盛裕公司之貨款13000元部
    分，而該部分並未經起訴，本院無法併予審判（詳如後述）
    ，是與本件無涉，附此說明。
四、又告訴人於本院審理時雖另指被告丙○○尚侵占大普公司之
    貨款10000元、盛裕公司之貨款13000元，及與共同被告乙○○共同侵占告訴人公司之支票款項258000元、貨款0000000
    元，加工後成品出售之價款0000000萬餘元，請求本院併予
    審判云云。惟查被告丙○○上開業務上侵占部分既經判決無
    罪，即與此併辦部分不生連續關係，此併辦部分非起訴效力
    所及，本院無法併予審判。另公訴人並未起訴共同被告乙○○涉犯業務上侵占罪，有起訴書足按，是共同被告乙○○此
    併辦部分與起訴部分並無連續關係，亦非起訴效力所及，本
    院亦無法併予審判。亦均併此說明。
參、據上論結，應依刑事訴訟法第369條第1項前段、第364條、
    第299條第1項前段、第368條、商業會計法第71條第1款、刑
    法第11條前段、第2條第1項前段、第28條、第56條、第31條
    第1項、第342條第1項、第55條、第41條第1項前段、罰金罰
    鍰提高標準條例第1條前段、第2條，判決如主文。
本案經檢察官庚○○到庭執行職務。
中　　華　　民　　國　　94　　年　　7 　　月　　19　　日
               刑事第八庭　審判長法　官　羅　得　村
                                 法　官　陳　毓　秀
                                 法　官　劉　榮　服
上列正本證明與原本無異。
除被告乙○○不得上訴外，餘均得上訴。
如不服本判決應於收受送達後十日內向本院提出上訴書狀，其未
敘述上訴之理由者並得於提起上訴後十日內向本院補提理由書（
均須按他造當事人之人數附繕本）。
                                 書記官　周　巧　屏
中　　華　　民　　國　　94　　年　　7 　　月　　20　　日
附錄論罪科刑法條
刑法第第342條第1項：
為他人處理事務，意圖為自己或第三人不法之利益，或損害本人
之利益，而為違背其任務之行為，致生損害於本人之財產或其他
利益者，處五年以下有期徒刑、拘役或科或併科一千元以下罰金
。
商業會計法第71條第1款：
商業負責人、主辦及經辦會計人員或依法受託代他人處理會計事
務之人員有左列情事之一者，處五年以下有期徒刑、拘役或科或
併科新台幣十五萬元以下罰金：一以明知為不實之事項，而填製
會計憑證或記入帳冊者。
附表壹：
┌──┬────┬────────────┬──────┬───────┐
│編號│行為人  │行        為            │付款時間    │支付金額      │
├──┼────┼────────────┼──────┼───────┤
│１  │丙○○  │未經良誠公司之同意，以良│年１０月日│二萬元        │
│    │乙○○  │誠公司名義向「傅柏文」購├──────┼───────┤
│    │        │買電盤。                │年月日│二萬七千九百元│
├──┼────┼────────────┼──────┼───────┤
│２  │丙○○  │未經良誠公司之同意，以良│年２月３日│十萬元        │
│    │乙○○  │誠公司名義向「合發木型工├──────┼───────┤
│    │        │業社」購買模具。        │年５月日│二十萬元      │
│    │        │                        ├──────┼───────┤
│    │        │                        │年月日│十萬元        │
│    │        │                        ├──────┼───────┤
│    │        │                        │90年２月日│十萬元        │
├──┼────┼────────────┼──────┼───────┤
│３  │丙○○  │未經良誠公司之同意，以良│年１月日│七千二百五十二│
│    │乙○○  │誠公司名義向「義記鑄造工│            │元            │
│    │        │廠」購買鋁模。          │            │              │
├──┼────┼────────────┼──────┼───────┤
│４  │丙○○  │未經良誠公司之同意，以良│年月日│四萬元        │
│    │乙○○  │誠公司名義請「駿懋有限公├──────┼───────┤
│    │        │司」加工。              │年月日│四萬四千六百元│
├──┼────┼────────────┼──────┼───────┤
│５  │丙○○  │未經良誠公司之同意，以良│年１０月日│七萬四千二百元│
│    │乙○○  │誠公司名義請「協進工業社│            │              │
│    │        │」加工。                │            │              │
├──┼────┼────────────┼──────┼───────┤
│６  │丙○○  │未經良誠公司之同意，以良│年１０月日│二萬七千元    │
│    │乙○○  │誠公司名義請「永固電鍍工├──────┼───────┤
│    │        │業股份有限公司」電鍍。  │年月日│一萬元        │
├──┼────┼────────────┼──────┼───────┤
│７  │丙○○  │未經良誠公司之同意，以良│年８月日│一萬二千六百三│
│    │乙○○  │誠公司名義向「益昇」購買│            │十元          │
│    │        │零件。                  ├──────┼───────┤
│    │        │                        │年３月日│七萬二千零五十│
│    │        │                        │            │五元          │
│    │        │                        ├──────┼───────┤
│    │        │                        │年月日│一萬二百四十五│
│    │        │                        │            │元            │
├──┼────┼────────────┼──────┼───────┤
│８  │丙○○  │未經良誠公司之同意，以良│年８月日│一萬五千六百八│
│    │乙○○  │誠公司名義向「侑典鑄造工│            │十二元        │
│    │        │業有限公司」購買零件。  │            │              │
├──┼────┼────────────┼──────┼───────┤
│９  │丙○○  │未經良誠公司之同意，以良│年８月日│七千八百六十元│
│    │乙○○  │誠公司名義向「南美洲實業├──────┼───────┤
│    │        │有限公司」購買零件。    │年１０月日│一萬三千零三十│
│    │        │                        │            │元            │
│    │        │                        ├──────┼───────┤
│    │        │                        │年月日│一萬零二百一十│
│    │        │                        │            │七元          │
├──┼────┼────────────┼──────┼───────┤
│１０  │丙○○  │未經良誠公司之同意，以良│年９月日│一萬三千七百三│
│    │乙○○  │誠公司名義向「具全興業有│            │十一元        │
│    │        │限公司」購買零件。      │            │              │
├──┼────┼────────────┼──────┼───────┤
│  │丙○○  │未經良誠公司之同意，以良│年８月日│二千一百二十四│
│    │乙○○  │誠公司名義向「昶發螺絲有│            │元            │
│    │        │限公司」購買零件。      ├──────┼───────┤
│    │        │                        │年１０月日│四千五百五十八│
│    │        │                        │            │元            │
├──┼────┼────────────┼──────┼───────┤
│  │丙○○  │未經良誠公司之同意，以良│年９月日│一萬一千七百五│
│    │乙○○  │誠公司名義請「鴻揚成型研│            │十元          │
│    │        │磨社」加工。            │            │              │
├──┼────┼────────────┼──────┼───────┤
│  │丙○○  │未經良誠公司之同意，以良│年９月日│一萬四千零八十│
│    │乙○○  │誠公司名義請「永強鐵工廠│            │元            │
│    │        │」加工。                ├──────┼───────┤
│    │        │                        │年月日│七千七百元    │
├──┼────┼────────────┼──────┼───────┤
│  │丙○○  │未經良誠公司之同意，以良│年５月２日│六萬零四百元  │
│    │乙○○  │誠公司名義向「崧鈜精密工├──────┼───────┤
│    │        │業有限公司」購買零件。  │年１０月日│二萬六千元    │
├──┼────┼────────────┼──────┼───────┤
│  │丙○○  │未經良誠公司之同意，以良│年１０月日│二萬元        │
│    │乙○○  │誠公司名義向「振強電機廠├──────┼───────┤
│    │        │」購買零件。            │年月日│三萬七千八百元│
│    │        │                        ├──────┼───────┤
│    │        │                        │90年２月日│二萬四千二百元│
├──┼────┼────────────┼──────┼───────┤
│  │丙○○  │未經良誠公司之同意，以良│年８月１日│二千五百元    │
│    │乙○○  │誠公司名義向「長易五金行├──────┼───────┤
│    │        │」購買零件。            │年９月日│一千二百六十五│
│    │        │                        │            │元            │
├──┼────┼────────────┼──────┼───────┤
│  │丙○○  │未經良誠公司之同意，以良│年５月日│二千四百五十元│
│    │乙○○  │誠公司名義向「三立」購買├──────┼───────┤
│    │        │零件。                  │年７月日│三千六百四十元│
│    │        │                        ├──────┼───────┤
│    │        │                        │年９月日│五千二百三十七│
│    │        │                        │            │元            │
├──┼────┼────────────┼──────┼───────┤
│  │丙○○  │未經良誠公司之同意，以良│年６月日│五千九百四十五│
│    │乙○○  │誠公司名義向「集全鐵材」│            │元            │
│    │        │購買零件。              │            │              │
├──┼────┼────────────┼──────┼───────┤
│  │丙○○  │未經良誠公司之同意，以良│年９月日│四萬八千元    │
│    │乙○○  │誠公司名義向「何全企業社│            │              │
│    │        │」購買鋁模。            │            │              │
├──┼────┼────────────┼──────┼───────┤
│  │丙○○  │未經良誠公司之同意，以良│年７月日│七萬九千八百七│
│    │乙○○  │誠公司名義向「永駿興企業│            │十二元        │
│    │        │有限公司」購買零件。    │            │              │
└──┴────┴────────────┴──────┴───────┘
┌──┬────┬────────────┬──────┬───────┐
│  │丙○○  │未經良誠公司之同意，以良│年１月日│五千元        │
│    │乙○○  │誠公司名義向「永麒工業有├──────┼───────┤
│    │        │限公司」購買零件。      │年５月２日│六千元        │
│    │        │                        ├──────┼───────┤
│    │        │                        │年９月日│一萬一千六百五│
│    │        │                        │            │十元          │
├──┼────┼────────────┼──────┼───────┤
│  │丙○○  │未經良誠公司之同意，以良│90年２月日│五萬二千元    │
│    │乙○○  │誠公司名義向「協立」購買│            │              │
│    │        │零件。                  │            │              │
├──┼────┼────────────┼──────┼───────┤
│  │丙○○  │未經良誠公司之同意，以良│年９月日│八千二百零二元│
│    │乙○○  │誠公司名義向「福隆硬鉻電│            │              │
│    │        │鍍工廠股份有限公司」購買│            │              │
│    │        │零件。                  │            │              │
├──┼────┼────────────┼──────┼───────┤
│  │丙○○  │未經良誠公司之同意，以良│年８月日│一萬九千二百元│
│    │乙○○  │誠公司名義向「康皓工業有│            │              │
│    │        │限公司」購買原料。      │            │              │
├──┼────┼────────────┼──────┼───────┤
│  │丙○○  │未經良誠公司之同意，以良│年１０月日│一千八百零二元│
│    │乙○○  │誠公司名義向「安典鐵材行├──────┼───────┤
│    │        │」購買零件。            │年月日│四千六百七十九│
│    │        │                        │            │元            │
├──┼────┼────────────┼──────┼───────┤
│  │丙○○  │未經良誠公司之同意，以良│年月６日│二萬元        │
│    │乙○○  │誠公司名義向「鋼億鋼鐵有│            │              │
│    │        │限公司」購買原料。      │            │              │
└──┴────┴────────────┴──────┴───────┘
附表貳：
┌──┬────┬──────┬────────────┬───────┐
│編號│行為人  │時間        │交易內容                │總價（新台幣）│
├──┼────┼──────┼────────────┼───────┤
│１  │丙○○  │年月３日│出售電控箱二只予「騏銳企│八千六百一十元│
│    │紀慶昌  │            │業有限公司」            │              │
├──┼────┼──────┼────────────┼───────┤
│２  │丙○○  │年月日│出售電控箱一只予「騏銳企│一萬一千六百五│
│    │紀慶昌  │            │業有限公司」            │十五元        │
├──┼────┼──────┼────────────┼───────┤
│３  │丙○○  │年３月日│出售電控箱三只予「騏銳企│一萬一千六百五│
│    │紀慶昌  │            │業有限公司」            │十五元        │
├──┼────┼──────┼────────────┼───────┤
│４  │丙○○  │年３月日│出售計重器一個予「峻昇瀝│四萬二千元    │
│    │紀慶昌  │            │青股份有限公司」        │              │
├──┼────┼──────┼────────────┼───────┤
│５  │丙○○  │年４月日│出售鹽份檢測器一具予「野│二萬六千二百五│
│    │紀慶昌  │            │馬企業有限公司」        │十元          │
├──┼────┼──────┼────────────┼───────┤
│６  │丙○○  │年５月日│出售製物架ＭＤＦ板予「台│三千八百六十四│
│    │紀慶昌  │            │灣日東電工股份有限公司」│元            │
├──┼────┼──────┼────────────┼───────┤
│７  │丙○○  │年６月５日│出售測量儀器一具予「永昇│六萬七千二百元│
│    │紀慶昌  │            │景觀工程設計有限公司」。│              │
└──┴────┴──────┴────────────┴───────┘
　　　　　　　　　　　　　　　　　　　　　　　　　　　Ｆ
